最高法院民事判決　　　　　　九十六年度台上字第一六０三號
上　訴　人　甲○○
訴訟代理人　林雅芬律師
　　　　　　陳鵬光律師
　　　　　　陳龍昇律師
被 上訴 人　第一商業銀行股份有限公司
法定代理人　乙○○
訴訟代理人　林淑惠律師
上列當事人間請求清償借款事件，上訴人對於中華民國九十六年
一月十日台灣高等法院第二審更審判決（九十五年度重上更(一)字
第一四五號），提起上訴，本院判決如下：
    主  文
原判決廢棄，發回台灣高等法院。
    理  由
本件被上訴人主張：上訴人與第一審共同被告李英美、李喜美（
均經第一審判決敗訴確定）於民國八十年一月七日簽訂保證書，
承諾就七天超市有限公司（下稱七天公司）於立約當時（包括過
去所負，現在尚未清償）及將來對伊所負之借款、票據、保證、
損害賠償等及其他一切債務在新台幣（下同）一億二千二百六十
萬元限額內，與七天公司連帶負清償責任。七天公司於同年月十
八日邀上訴人及李英美、李喜美以個人身分為連帶保證人，向伊
借款八千九百六十萬元，借款期間自八十年一月十八日起至九十
五年一月十八日止，利率為年息十一．二五％，並於伊調整新台
幣放款基本利率時，自調整日後（含當日）之第一個應攤還本息
日起，按調整後之基本利率依序加年息一．二五％、減年息０．
二四％計付，並自同年二月十八日起按月平均攤還本金。若未依
約償還本息，即喪失期限利益，視為全部到期，如未按期清償，
逾期在六個月以內者，按約定利率十％，超過六個月者，按約定
利率二十％計付違約金。嗣七天公司於八十一年四月八日變更登
記為高基百貨有限公司（下稱高基公司，經第一審判決敗訴確定
），高基公司自九十一年八月十八日起未依約攤還本息，屢經催
討，仍有如原判決附表編號一（下稱附表）所示之本金八千六百
九十萬元及利息、違約金未為清償等情。爰依保證契約之法律關
係，求為命上訴人如數給付上揭本息及違約金之判決（未繫屬本
院者，不予論述）。
上訴人則以：伊本於七天公司董事、股東身分擔任七天公司之連
帶保證人，嗣伊於八十年二月二十一日轉讓七天公司全部股權予
李英美，於同年三月十二日辦妥股東變更登記，經被上訴人要求
新任董事李英美代表七天公司重新簽訂約定書，股東李英美、李
芬美、李喜美則於同年七月三十一日重新簽訂約定書及保證書，
故前由伊代表七天公司簽訂之約定書已失效，伊之保證責任已消
滅。被上訴人要求高基公司董事李芬美、股東芝芭威尼、仲尼
巴威尼、李喜美及非股東之李英美（下稱李芬美等五人）於八十
二年三月二十七日重新簽訂保證書，用以更替舊保證人之責任，
依民法第一百四十八條、第九十八條、第一百六十一條規定，屬
兩造合意解除系爭保證契約。即或不然，亦因伊於八十二年二月
間以電話向被上訴人聲明退保，經被上訴人同意而免除系爭保證
責任。又被上訴人未經伊同意，多次准許高基公司展延系爭借款
債務之清償期限，依民法第七百五十五條規定，伊之保證責任因
而免除等語，資為抗辯。
原審維持第一審所為命上訴人給付八千六百九十萬元本息、違約
金部分之判決，駁回其上訴，無非以：上訴人原為七天公司之董
事，與股東李英美、李喜美簽訂保證書，承諾就七天公司於立約
當時（包括過去所負，現在尚未清償）及將來對被上訴人所負之
借款、票據、保證、損害賠償等及其他一切債務在一億二千二百
六十萬元限額內，與七天公司連帶負清償責任。七天公司於八十
年一月十八日即邀上訴人、李英美、李喜美為連帶保證人向被上
訴人借款八千九百六十萬元，借款期間、利率及違約金之約定，
均如前開被上訴人之主張。嗣上訴人於八十年二月二十一日將其
所有七天公司股權全部轉讓予李英美，於同年三月十二日辦妥股
權轉讓登記及變更登記李英美為董事，經李英美於同年八月六日
代表七天公司簽訂約定書，並與李芬美、李喜美出具約定書。嗣
七天公司於八十一年四月八日更名登記為高基公司，董事為李芬
美，股東為李郁美、李喜美、芝芭威尼、仲尼巴威尼。上訴人
於八十二年二月間向被上訴人聲明退保，被上訴人乃要求李芬美
等五人於同年三月二十七日簽訂保證書，承諾就高基公司於立約
當時（包括過去所負，現在尚未清償）及將來對被上訴人所負之
借款、票據、保證、損害賠償等及其他一切債務在一億二千二百
六十萬元限額內，與高基公司連帶負清償責任之事實，為兩造所
不爭，堪信為真實。查上訴人於八十年一月七日簽署之保證書載
明就七天公司過去、現在及將來對被上訴人所負之一切不特定債
務，在一億二千二百六十萬元最高限額內，由上訴人負連帶保證
之責字樣，應解為上訴人係就七天公司對被上訴人於該限額內連
續發生之債務為保證而未定有期間，合於民法第七百五十四條第
一項前段之規定。再被上訴人自認上訴人於八十二年二月間向其
聲明退保，依同法條第二項規定，僅發生系爭保證契約終止而往
後失效之結果，上訴人抗辯系爭保證契約解除而溯及失效或兩造
合意免除其保證債務云云，委無可取。則被上訴人系爭借款債權
既發生於該保證契約有效期間，且不逾最高限額，被上訴人仍得
請求上訴人履行保證責任。又被上訴人制定之第一商業銀行業務
處理細則授信篇第一章第四節第九點規定借款人為有限公司，應
徵取全體股東之保證書，以個人資格連帶保證為原則。七天公司
向被上訴人借款當時，上訴人及李英美、李喜美為七天公司之股
東，均以個人資格擔任連帶保證人，符合上開處理原則。再七天
公司於八十一年四月八日更名並變更登記，李芬美等五人應被上
訴人要求，於同年三月二十七日另行簽訂同型式之保證書，惟不
能徒以上訴人出任七天公司之保證人時為該公司之股東，嗣後喪
失股東身分，即推論系爭保證契約解除或被上訴人免除上訴人之
保證責任。且上訴人並未舉證證明被上訴人徵取高基公司股東之
保證書同時免除上訴人已發生之保證債務，上訴人亦未證明被上
訴人有為免除或合意解除系爭保證契約之意思表示，其抗辯被上
訴人與李芬美等五人重新簽訂保證書，乃同意解除系爭保證契約
，並免除其保證責任等語，洵無足取。至被上訴人自八十二年三
月間起，未於本件借款相關徵信資料等文件中將上訴人列為保證
人，係因該時原主債務人七天公司已為高基公司合併而不存在，
故被上訴人此後就本件借款所為徵信及授信條件變更批覆之對象
均為承擔原七天公司系爭借款債務之高基公司及其連帶保證人，
上訴人僅係七天公司之連帶保證人，且於八十二年二月間已向被
上訴人聲明退保，其對於嗣後高基公司與被上訴人成立之債務，
並不負保證責任。另系爭保證契約雖係就七天公司及高基公司連
續發生之債務為保證而未定有期間，惟上訴人已於八十二年二月
間終止保證契約，其所保證之主債務確定為系爭定有期限之借款
債務。被上訴人城東分行固曾就系爭借款債務多次呈請被上訴人
核准變更授信條件，經被上訴人於八十四年九月七日至九十一年
八月二十七日間，先後多次以授信條件變更批覆書批覆核准「寬
限期續展延一年」等語，有批覆書可證。惟上開批覆書顯示被上
訴人雖寬限攤還本金之始期，但未曾同意延展原定最後一期清償
期，即被上訴人僅同意變更攤還條件，但整筆債務之清償期限仍
在原定期間內。從而被上訴人依保證契約之法律關係請求上訴人
給付如附表所示之本息及違約金，為有理由，應予准許等詞，為
其判斷之基礎。
按解釋當事人之契約，應以當事人立約當時之真意為準，而真意
何在，又應以過去事實及其他一切證據資料為斷定之標準，不能
拘泥文字致失真意（本院三十九年台上字第一０五三號判例參照
）。查上訴人於轉讓七天公司股權予李英美，並辦妥股權轉讓登
記及變更登記李英美為董事，經李英美於八十年八月六日代表七
天公司簽訂約定書，並與李芬美、李喜美出具約定書。嗣七天公
司於八十一年四月八日變更登記為高基公司，上訴人於八十二年
二月間向被上訴人聲明退保，被上訴人乃要求李芬美等五人於同
年三月二十七日簽訂保證書而負連帶保證之責任，為兩造所不爭
。證人李英美證稱被上訴人知其為高基公司之實際出資者，亦實
際執行公司業務，故要求其要重新作保，七天公司之其他股東包
括上訴人則不用作保等語（見二審重上字卷(一)第五四頁）。又自
八十二年三月以後，被上訴人就系爭借款案之授信往來文件未列
上訴人為保證人，即被上訴人提出徵信報告卷(五)第一０八九、一
一０四頁之報表，顯示被上訴人於九十一年三月十四日、七月三
十日查詢高基公司保證人李芬美等五人，上訴人未列其中等情，
亦有該查詢資料附卷可佐（見二審重上字卷(二)第五一、五二頁）
。其次，原審既認上訴人於八十二年二月間已向被上訴人聲明退
保，對於嗣後高基公司與被上訴人成立之債務，上訴人並不負保
證責任，因而自八十二年三月間起，被上訴人即未於本件借款相
關徵信資料等文件中將上訴人列為保證人，卻又謂系爭借款債權
係發生於該保證契約有效期間，上訴人仍須負保證責任。究竟其
真意如何，自有詳加究明必要。再者，上訴人抗辯伊係本於七天
公司董事身分擔任七天公司之連帶保證人，嗣伊轉讓全部股權予
李英美並辦妥股東變更登記後，即不再負連帶保證責任，是否全
然不足憑採，非無研求之餘地。原審就此未詳加推闡明晰，遽認
上訴人之上開抗辯為不足採，進而為上訴人不利之判斷，尚嫌率
斷。次按判決理由矛盾者，其判決當然為違背法令，民事訴訟法
第四百六十九條第六款定有明文。又保證契約係基於保證人與主
債務人間之信任，故主債務人有所變更，除已得保證人同意外，
尚難謂其仍負保證責任。本件主債務人原為七天公司，於八十一
年四月八日變更登記為高基公司，原審於兩造不爭執之事項一欄
記載彼等僅為名稱之變更（見原判決第九頁），嗣又記載八十二
年三月之後，原主債務人七天公司已為高基公司合併而不存在（
見原判決第十二頁）。就七天公司究係更名為高基公司或七天公
司為高基公司合併而不存在，原判決有理由前後矛盾之違法。又
原審一方面認上訴人係以個人資格擔任連帶保證人，又謂上訴人
喪失七天公司股東身分僅發生由新股東承受上訴人已發生之保證
責任云云（見原判決第十頁），亦有可議。上訴論旨，指摘原判
決此部分不當，求予廢棄，為有理由。
據上論結，本件上訴為有理由。依民事訴訟法第四百七十七條第
一項、第四百七十八條第二項，判決如主文。
中　　華　　民　　國　九十六　年　　七　　月　 十九 　日
                      最高法院民事第七庭
                          審判長法官  劉　延　村
                                法官  劉　福　來
                                法官  黃　秀　得
                                法官  吳　謀　焰
                                法官  李　寶　堂
      本件正本證明與原本無異
                                      書  記  官
中　　華　　民　　國　九十六　年　　七　　月　 三十 　日
                                                      Ｋ
